# Análise exploratória: inscritos no curso {#set-up}

```{r echo=FALSE}
# suppressMessages(read_csv('data/lista.csv')) %>% 
#   filter(!str_detect(`Nome Completo:`, 'Trecenti')) %>% 
#   select(-`RG:`, -`Nome Completo:`, -`E-mail:`) %>% 
#   write_csv('data/lista_anon.csv')
```

```{r setup, message=FALSE, warning=FALSE}
library(magrittr)
library(tidyverse)
library(stringr)
library(lubridate)
library(forcats)
```

## Objetivos

- Verificar a bagagem dos alunos.
- Verificar se há concentração de inscritos da graduação.
- Verificar se há diferenças entre a turma do CEC e do Jacy.

## Base de dados

```{r echo=FALSE}
renomear <- function(d) {
  x <- names(d) %>%
    tolower %>%
    abjutils::rm_accent() %>%
    str_replace_all('[[:space:]/\\-().:]+', '_') %>%
    str_trim() %>% 
    str_replace_all('_+', '_') %>% 
    str_replace_all('_$', '')
  names(d) <- x
  d
}

re_usp <- regex('usp|universidade de são paulo|ime', ignore_case = TRUE)
re_ufscar <- regex('ufscar|universidade de são carlos', ignore_case = TRUE)
re_ime <- regex('ime', ignore_case = TRUE)
re_unip <- regex('unip', ignore_case = TRUE)
```

```{r message=FALSE, warning=FALSE}
d_alunos <- read_csv('data/lista_anon.csv')
glimpse(d_alunos)
```

## Data tidying

```{r message=FALSE, warning=FALSE}
d_alunos %<>% 
  mutate(Timestamp = mdy_hms(Timestamp)) %>% 
  rownames_to_column('id_pessoa') %>% 
  mutate(cec = id_pessoa %in% as.character(1:45)) %>% 
  gather(pergunta, resposta, matches('^[0-9]')) %>% 
  renomear() %>% 
  spread(pergunta, resposta) %>% 
  mutate(uni = with(., case_when(
    str_detect(universidade, re_usp) ~ 'USP',
    str_detect(universidade, re_ufscar) ~ 'UFSCar',
    str_detect(universidade, re_unip) ~ 'UNIP',
    TRUE ~ 'Outra'
  ))) %>% 
  mutate(esc = with(., case_when(
    str_detect(estou_no_a, 'raduado|formado|Mestrado|Pós') ~ 'Formado / Pós',
    str_detect(estou_no_a, 'Graduação') ~ 'Graduação',
    TRUE ~ 'Outra'
  ))) %>% 
  mutate(ime = str_detect(universidade, re_ime),
         cec = if_else(cec, 'CEC', 'Jacy'))
```

## Alguns gráficos

Volume de inscrições no tempo

```{r, fig.width=9, fig.height=3}
d_alunos %>% 
  arrange(timestamp) %>% 
  mutate(um = 1, inscricoes = cumsum(um)) %>% 
  ggplot(aes(x = timestamp, y = inscricoes, colour = cec)) +
  geom_step() +
  geom_hline(yintercept = 45, colour = 'red', linetype = 2) +
  scale_x_datetime(breaks = scales::date_breaks('1 day'), 
                   labels = scales::date_format('%b %d')) +
  scale_y_continuous(breaks = 0:4 * 25, limits = c(0, 100)) +
  theme_bw(14) +
  xlab('Data') +
  ylab('Volume de inscrições')
```

Escolaridade dos inscritos

```{r fig.width=7, fig.height=3}
d_alunos %>% 
  replace_na(list(esc = 'Outra')) %>% 
  mutate(esc = fct_infreq(esc)) %>% 
  ggplot(aes(x = esc, fill = cec)) +
  geom_bar(position = 'dodge') +
  theme_bw(14) +
  xlab('') +
  ylab('Quantidade de inscritos')
```

Perguntas 1 e 3: sobre utilização do R.

```{r fig.width=9, fig.height=9}
d_alunos %>% 
  gather(questao, resposta, matches('^[13]')) %>% 
  replace_na(list(resposta = 'Não.')) %>% 
  count(cec, questao, resposta) %>% 
  mutate(prop = n / sum(n)) %>% 
  ggplot(aes(x = str_wrap(resposta, 20), fill = cec, y = prop)) +
  geom_bar(position = 'dodge', stat = 'identity') +
  facet_wrap(~questao, scales = 'free_x', ncol = 1) +
  scale_y_continuous(labels = scales::percent) +
  geom_text(aes(label = scales::percent(prop), group = cec), 
            position = position_dodge(.9), vjust = -.2) +
  theme_bw(14) +
  theme(strip.background = element_blank()) +
  xlab('') +
  ylab('Proporção de inscritos')
```

Pergunta 2: sobre conhecimento em outras linguagens. Não soma 100%!

```{r fig.width=9}
d_alunos %>% 
  gather(questao, resposta, matches('^[2]')) %>% 
  replace_na(list(resposta = 'Nenhuma')) %>% 
  mutate(ling = str_split(resposta, '\\., ')) %>% 
  unnest(ling) %>% 
  mutate(ling = str_replace(ling, '\\.$', '')) %>%
  group_by(cec) %>% 
  mutate(ntot = n_distinct(id_pessoa)) %>% 
  group_by(cec, ling) %>% 
  summarise(n = n_distinct(id_pessoa), ntot = first(ntot)) %>% 
  mutate(prop = n / ntot) %>% 
  mutate(ling = str_wrap(ling, 20) %>% fct_reorder(prop, .desc = TRUE)) %>%
  ggplot(aes(x = ling, fill = cec, y = prop)) +
  geom_bar(position = 'dodge', stat = 'identity') +
  scale_y_continuous(labels = scales::percent, limits = c(0, .7)) +
  geom_text(aes(label = scales::percent(prop), group = cec), 
            position = position_dodge(.9), vjust = -.2) +
  theme_bw(14) +
  xlab('Linguagem de programação') +
  ylab('Proporção de inscritos')
```

<!-- ---------------------------------------------------------------------- -->
