# Trabalhando com vetores especiais

<!-- ---------------------------------------------------------------------- -->

## Pacote `lubridate` para trabalhar com datas

```{r, warning=FALSE, message=FALSE}
library(magrittr)
library(lubridate)
```

Originalmente, o `R` é bastante ruim para trabalhar com datas, o que causa frustração e perda de tempo nas análises. O pacote `lubridate` foi criado para simplificar ao máximo a leitura de datas e extração de informações dessas datas.

A função mais importante para leitura de dados no `lubridate` é a `ymd`. Essa função serve para ler qualquer data de uma `string` no formato `YYYY-MM-DD`. Essa função é útil pois funciona com qualquer separador entre os elementos da data e também porque temos uma função para cada formato (`mdy`, `dmy`, `dym`, `myd`, `ydm`). 

**Exemplo**: dia-ano-mês

```{r, warning=FALSE, message=FALSE}
d1 <- '04/15/06'
dym(d1)
```

**Exemplo**: ano-mês-dia

```{r}
d2 <- '2015-01-02'
ymd(d2)
```

Outras funções importantes

- `ymd_hms`: lê datas e horários, generalizando `ymd`. **Exemplo**:

```{r}
d3 <- '07022016 10:11:47'
mdy_hms(d3)
```

Observe que as classes são diferentes:

```{r}
list(ymd(d2), mdy_hms(d3)) %>% lapply(class)
```

- `year`, `month`, `day`, `quarter`, `weekday`, `week`: extraem componentes da data.
- `years`, `months`, `days`: adicionam tempos a uma data, ajudando a criar vetores de datas. Por exemplo

```{r, warning=FALSE, message=FALSE}
ymd('2015-01-01') + months(0:11)
```

- `floor_date` e `ceiling_date`: arredonda datas para uma unidade de interesse. Útil para agregar dados diários por semana, mês, trimestre etc.

Mais informações: ver [aqui](https://cran.r-project.org/web/packages/lubridate/vignettes/lubridate.html) e [aqui](https://www.jstatsoft.org/index.php/jss/article/view/v040i03/v40i03.pdf).

### Exercício

(...)

<!-- ---------------------------------------------------------------------- -->

## Pacote `stringr` para trabalhar com textos

O R básico não tem uma sintaxe consistente para trabalhar com textos. O pacote `stringr` ajuda a realizar todas as tarefas básicas de manipulação de texto, exigindo que o usuário estude apenas uma sintaxe. O `stringr` também é construído sobre a [biblioteca ICU](http://site.icu-project.org/), implementada em `C` e `C++`, apresentando resultados rápidos e confiáveis.

As regras básicas do pacote são:

- As funções de manipulação de texto começam com `str_`. Caso esqueça o nome de uma função, basta digitar `stringr::str_` e apertar `TAB` para ver quais são as opções.
- O primeiro argumento da função é sempre uma `string`.

Antes de listar as funções, precisamos estudar o básico de expressões regulares.

### Expressões regulares

Expressão regular ou *regex* é uma sequência concisa de caracteres que representa várias strings. Entender o básico de expressões regulares é indispensável para trabalhar com textos.

Vamos estudar expressões regulares através de exemplos e com a função `str_detect()`. Essa função retorna `TRUE` se uma string atende à uma expressão regular e `FALSE` em caso contrário.

A tabela abaixo mostra a aplicação de seis `regex` a seis strings distintas.

```{r}
library(stringr)
testes <- c('ban', 'banana', 'abandonado', 'pranab anderson', 'BANANA', 'ele levou ban')

expressoes <- list(
  'ban', # reconhece tudo que tenha "ban", mas não ignora case
  'BAN', # reconhece tudo que tenha "BAN", mas não ignora case
  regex('ban', ignore_case = TRUE), # reconhece tudo que tenha "ban", ignorando case
  'ban$', # reconhece apenas o que termina exatamente em "ban"
  '^ban', # reconhece apenas o que começa exatamente com "ban"
  'b ?an' # reconhece tudo que tenha "ban", com ou sem espaço entre o "b" e o "a"
)
```

```{r echo=FALSE}
purrr::map(testes, ~str_detect(testes, .x)) %>% 
  {do.call(rbind, .)} %>% 
  as.data.frame() %>% 
  setNames(testes) %>% 
  dplyr::mutate(regex = expressoes) %>% 
  dplyr::select(regex, dplyr::everything()) %>% 
  knitr::kable()
```

#### Quantificadores

Os caracteres `+`, `*` e `{x,y}` indicam quantas vezes um padrão se repete:

- `ey+` significa `e` e depois `y` "**uma vez** ou mais". Por exemplo, reconhece `hey`, `heyy`, `a eyyy`, mas não reconhece `e`, `y` nem `yy`.
- `ey*` significa "**zero vezes** ou mais". Por exemplo, reconhece `hey`, `heyy`, `a eyyy` e `e`, mas não reconhece `y` nem `yy`.
- `ey{3}` significa "exatamente três vezes". Por exemplo, reconhece `eyyy` e `eyyyy`, mas não reconhece `eyy`.
- `ey{1,3}` significa "entre uma e três vezes".

Para aplicar um quantificador a um conjunto de caracteres, use parênteses. Por exemplo, `(ey )+` reconhece `ey ey `.

#### Conjuntos

Colocando caracteres dentro de `[]`, reconhecemos quaisquer caracteres desse conjunto. Alguns exemplos práticos:

- `[Cc]asa` para reconhecer "casa" em maiúsculo ou minúsculo.
- `[0-9]` para reconhecer somente números. O mesmo vale para letras `[a-z]`, `[A-Z]`, `[a-zA-Z]` etc.
- O símbolo `^` dentro do colchete significa negação. Por exemplo, `[^0-9]` significa pegar tudo o que não é número.
- O símbolo `.` fora do colchete indica "qualquer caractere", mas dentro do colchete é apenas ponto.
- Use `[[:space:]]+` para reconhecer espaços e `[[:punct:]]+` para reconhecer pontuações.

#### Miscelânea

- Use `abjutils::rm_accent()` para retirar os acentos de um texto.
- Use `|` para opções, por exemplo `desfavor|desprov` reconhece tanto "desfavorável" quanto "desprovido"
- `\n` pula linha, `\f` é final da página, `\t` é tab. Use `\` para transformar caracteres especiais em literais.
- `tolower()` e `toupper()` para mudar o case de uma string. 

A lista de possibilidades com expressões regulares é extensa. 
Um bom lugar para testar o funcionamento de expressões regulares é o [regex101](https://regex101.com/).

### Funções do `stringr`

- `str_detect()` retorna `TRUE` se a regex é compatível com a string e `FALSE` caso contrário

- `str_lengh()` retorna o comprimento de uma string.

```{r}
str_length('hye')
```

- `str_trim()` retira espaços e quebras de linha/tabs no início ou final de string.

```{r}
string <- '\nessa      string é muito suja       \n'
str_trim(string)
```

- `str_replace()` e `str_replace_all()` substituem um padrão (ou todos) encontrado para um outro padrão

```{r}
string <- 'heyyy ui yy'
str_replace(string, 'y', 'x')
str_replace(string, 'y+', 'x')
str_replace_all(string, 'y', 'x')
str_replace_all('string     com    muitos espaços', ' +', ' ') # tirar espaços extras
```

- `str_match()` e `str_match_all()` extrai pedaços da string identificados pela regex. Caso queira extrair somente a parte identificada, use parênteses.

```{r}
frases <- c('a roupa do rei', 'de roma', 'o rato roeu')
str_match(frases, 'roe')
str_match_all(frases, 'ro')
str_match(frases, 'o (ro)')
```

- `str_split()` separa uma string em várias de acordo com um separador.

```{r}
string <- 'eu sei, usar virgulas, de forma, perfeita'

str_split(string, ', ')
str_split(string, ', ', simplify = TRUE)
```

- `str_split_fixed()` faz o mesmo que `str_split()`, mas separa apenas `n` vezes

```{r}
str_split_fixed(string, ', ', 3)
str_split_fixed(string, ', ', 4) # igual a str_split(string, simplify = TRUE)
```

- `str_sub()` extrai uma parte da string de acordo com os índices.

```{r}
string <- 'quero pegar só uma parte disso'
str_sub(string, 13, 14)
str_sub(string, -5, -1) # usar números negativos para voltar do final da string

indices <- str_locate(string, 'parte')
indices
str_sub(string, indices) # pode ser útil usar com str_locate.
```

- `str_subset()` retorna somente as strings compatíveis com a regex.

```{r}
frases <- c('a roupa do rei', 'de roma', 'o rato roeu')
str_subset(frases, 'd[eo]')
```

### Exemplo

### Exercícios

1. Considere o seguinte texto

```{r}
txt <- "A função mais importante para leitura de dados no `lubridate` é a `ymd`. Essa função serve para ler qualquer data de uma `string` no formato `YYYY-MM-DD`. Essa função é útil pois funciona com qualquer separador entre os elementos da data e também porque temos uma função para cada formato (`mdy`, `dmy`, `dym`, `myd`, `ydm`)."
```

Extraia todas as combinações da função `ymd`, sem repetições.

2. Considere os textos abaixo

```{r}
txts <- c(
  'o produto é muito bom',
  'o produto não é bom',
  'o produto não é muito bom',
  'o produto não é ruim',
  'o produto não é não bom'
)
```

Crie uma regra para identificar se o texto refere-se a um feedback positivo ou negativo sobre o produto (considera não bom = ruim e vice-versa). Retorne um vetor lógico que vale `TRUE` se o feedback é positivo e `FALSE` caso contrário.

<!-- ---------------------------------------------------------------------- -->

## Pacote `forcats` para trabalhar com factors

Factors sempre foram uma pedra no sapato para usuários de R. Esses objetos são estranhos pois parecem textos, mas na verdade são inteiros.

```{r}
x <- factor(c('a', 'b', 'c'))
x
typeof(x)
```

Assim, eles podem levar a erros do tipo:

```{r}
x <- factor(c('6', '5', '4'))
as.numeric(x)
```

O problema é que, historicamente, esses objetos eram utilizados por diversos objetos do R. Em particular, o `data.frame` até hoje utiliza fatores como padrão. Felizmente, o `tidyverse` nos livra desse mal e permite que utilizemos fatores somente quando eles são realmente úteis.

Mas quando fatores são úteis? A resposta para essa pergunta vem da própria estatística: temos dois tipos de variáveis categóricas existentes, a nominal e a ordinal. Uma variável nominal pode ser completamente representada por um vetor de strings. Mas isso não vale para variáveis ordinais, pois um vetor de strings só pode ser ordenado alfabeticamente, o que em muitos casos não é suficiente. O `factor` permite que associemos um inteiro para cada valor de uma string, nos dando a possibilidade de ordená-las da forma que quisermos.

O pacote `forcats` (`for` - para, `cats` - categóricas, não gatos) serve justamente para reordenar fatores de diversas formas. Isso é especialmente útil para visualização, pois muitas vezes queremos ordenar coisas de acordo com alguma regra. 

Por exemplo, considere o seguinte gráfico de barras (veremos sobre o ggplot na próxima vez).

```{r, out.width = '50%', fig.align='center'}
set.seed(123)
labs <- c('banana', 'maçã', 'laranja', 'limão', 'pêssego')[rbinom(1000, 4, .2) + 1]
labs %>% ggplot2::qplot()
```

Note que o eixo `x` está ordenado alfabeticamente. Como a ordem das frutas não importa (pois é uma variável nominal), faz mais sentido ordenarmos as barras de acordo com a quantidade de frutas. Isso é feito com a função `fct_infreq`:

```{r, out.width = '50%', fig.align='center'}
library(forcats)
labs %>% fct_infreq() %>% ggplot2::qplot()
```

Outra importante função do `forcats` possibilita agrupar fatores de forma eficiente:

```{r, out.width = '50%', fig.align='center'}
labs %>% 
  fct_collapse(cítrica = c('laranja', 'limão')) %>% 
  fct_infreq() %>% 
  ggplot2::qplot()
```

Outra forma comum de agrupar fatores é agrupar em "outros" as categorias que aparecem poucas vezes na base de dados. Para isso, utilizamos `fct_lump`:

```{r, fig.align = "default", out.width = '33%', fig.show='hold'}
labs %>% fct_count()
# agrupa todas desde que "outro" continue a menor categoria
labs %>% fct_lump(other_level = 'outros') %>% ggplot2::qplot()
# 10% menores
labs %>% fct_lump(prop = .10, other_level = 'outros') %>% ggplot2::qplot() 
# mantém os n maiores
labs %>% fct_lump(n = 1, other_level = 'outros') %>% ggplot2::qplot()
```

Finalmente, uma função útil para produção de gráficos é a `fct_reorder`, que permite utilizar uma variável auxiliar (possivelmente fazendo sumarizações) para ordenar o fator. 

### Exercício

A função `fct_reorder` foi utilizada na análise dos inscritos. Descubra como ela foi utilizada e qual seu efeito no gráfico.

