# Transformação de dados

A transformação de dados é uma tarefa usualmente dolorosa e demorada, podendo tomar a maior parte do tempo da análise. No entanto, como nosso interesse geralmente é na modelagem dos dados, essa tarefa é muitas vezes negligenciada.

> "(...) The fact that data science exists as a field is a colossal failure of statistics. To me, [what I do] is what statistics is all about. It is gaining insight from data using modelling and visualization. Data munging and manipulation is hard and statistics has just said that’s not our domain."
> 
> Hadley Wickham

## Pacotes `dplyr` e `tidyr`

O `dplyr` é um dos pacotes mais úteis para realizar manipulação de dados, e procura aliar simplicidade e eficiência de uma forma bastante elegante. Os scripts em `R` que fazem uso inteligente dos verbos `dplyr` e as facilidades do operador _pipe_ tendem a ficar mais legíveis e organizados, sem perder velocidade de execução.

Por ser um pacote que se propõe a realizar um dos trabalhos mais árduos da análise estatística, e por atingir esse objetivo de forma elegante, eficaz e eficiente, o `dplyr` pode ser considerado  como uma revolução no `R`.

### Trabalhando com `tibble`s

A `tibble` nada mais é do que um `data.frame`, mas com um método de impressão mais adequado. Outras diferenças podem ser estudadas [neste link](http://r4ds.had.co.nz/tibbles.html).

Vamos assumir que temos a seguinte base de dados:

```{r echo=FALSE, warning=FALSE, message=FALSE}
library(dplyr)
library(stringr)
d_cjsg <- readRDS('data/d_cjsg.rds')
```

```{r}
d_cjsg
```

### As cinco funções principais do `dplyr`

- `filter`
- `mutate`
- `select`
- `arrange`
- `summarise`

### Características

- O _input_  é sempre uma `tibble`, e o _output_  é sempre um `tibble`.
- No primeiro argumento colocamos o `tibble`, e nos outros argumentos colocamo o que queremos fazer.
- A utilização é facilitada com o emprego do operador `%>%`

### Vantagens

- Utiliza `C` e `C++` por trás da maioria das funções, o que geralmente torna o código mais eficiente.
- Pode trabalhar com diferentes fontes de dados, como bases relacionais (SQL) e `data.table`.

### `select`

- Utilizar `starts_with(x)`, `contains(x)`, `matches(x)`, `one_of(x)`, etc.
- Possível colocar nomes, índices, e intervalos de variáveis com `:`.

```{r}
d_cjsg %>% 
  select(id, cd_acordao, comarca, relator = relatora)
```

```{r}
d_cjsg %>% 
  select(cd_acordao:comarca, classe_assunto)
```

```{r}
d_cjsg %>% 
  select(n_processo, starts_with('data_'))
```

### `filter`

- Parecido com `subset`.
- Condições separadas por vírgulas é o mesmo que separar por `&`.

```{r}
d_cjsg %>% 
  select(id, cd_acordao, comarca, relator = relatora) %>% 
  filter(comarca == 'São Paulo')
```

```{r}
library(lubridate)
d_cjsg %>% 
  select(id, cd_acordao, comarca, data_julgamento, relator = relatora) %>% 
  filter(comarca %in% c('Campinas', 'Sorocaba') &
         (day(dmy(data_julgamento)) >= 29 | day(dmy(data_julgamento)) < 25))

d_cjsg %>% 
  select(comarca) %>% 
  filter(str_detect(comarca, '^[gG]'))
```

### `mutate`

- Parecido com `transform`, mas aceita várias novas colunas iterativamente.
- Novas variáveis devem ter o mesmo `length` que o `nrow` do bd oridinal ou `1`.

```{r}
library(stringr)
d_cjsg %>% 
  select(id, n_processo, data_julgamento) %>% 
  mutate(ano_julgamento = year(dmy(data_julgamento)),
         ano_proc = str_sub(n_processo, 12, 15),
         ano_proc = as.numeric(ano_proc),
         tempo_anos = ano_julgamento - ano_proc)
```

### `arrange`

- Simplesmente ordena de acordo com as opções.
- Utilizar `desc` para ordem decrescente.

```{r}
library(stringr)
d_cjsg %>% 
  select(id, n_processo, data_julgamento) %>% 
  mutate(ano_julgamento = year(dmy(data_julgamento)),
         ano_proc = str_sub(n_processo, 12, 15),
         ano_proc = as.numeric(ano_proc)) %>% 
  mutate(tempo_anos = ano_julgamento - ano_proc) %>% 
  arrange(desc(tempo_anos))
```

### `summarise`

- Retorna um vetor de tamanho `1` a partir de uma conta com as variáveis.
- Geralmente é utilizado em conjunto com `group_by`.
- Algumas funções importantes: `n()`, `n_distinct()`.

```{r}
d_cjsg %>% 
  select(id, n_processo, comarca, data_julgamento, orgao_julgador) %>% 
  mutate(ano_julgamento = year(dmy(data_julgamento)),
         ano_proc = str_sub(n_processo, 12, 15),
         ano_proc = as.numeric(ano_proc)) %>% 
  mutate(tempo_anos = ano_julgamento - ano_proc) %>% 
  arrange(desc(tempo_anos)) %>% 
  group_by(comarca, orgao_julgador) %>% 
  summarise(n = n(),
            media_anos = mean(tempo_anos),
            min_anos = min(tempo_anos),
            max_anos = max(tempo_anos)) %>% 
  filter(n > 5) %>% 
  arrange(desc(media_anos))
```

```{r}
d_cjsg %>% 
  count(relatora, sort = TRUE) %>% 
  mutate(prop = n / sum(n), prop = scales::percent(prop))
```

### `gather`

- "Empilha" o banco de dados

```{r warning=FALSE, message=FALSE}
library(tidyr)
d_cjsg %>% 
  select(cd_acordao:data_registro) %>% 
  gather(key, value, -cd_acordao) %>% 
  arrange(cd_acordao)
```

### `spread`

- "Joga" uma variável nas colunas
- É essencialmente a função inversa de `gather`

```{r}
d_cjsg %>% 
  distinct(cd_acordao, .keep_all = TRUE) %>% 
  select(cd_acordao:data_registro) %>% 
  gather(key, value, -cd_acordao) %>% 
  spread(key, value)
```

### Funções auxiliares

- `unite` junta duas ou mais colunas usando algum separador (`_`, por exemplo).
- `separate` faz o inverso de `unite`, e uma coluna em várias usando um separador.

```{r}
d_cjsg %>% 
  select(n_processo, classe_assunto) %>% 
  separate(classe_assunto, c('classe', 'assunto'), sep = ' / ', 
           extra = 'merge', fill = 'right') %>% 
  count(assunto, sort = TRUE)
```

### Um pouco mais de transformação de dados

- Para juntar tabelas, usar `inner_join`, `left_join`, `anti_join`, etc.
- Para realizar operações mais gerais, usar `do`.
- Para retirar duplicatas, utilizar `distinct`.

